【裁判字號】    99,事聲,386
【裁判日期】    991228
【裁判案由】    聲明異議
【裁判全文】
臺灣高雄地方法院民事裁定             99年度事聲字第386號
異  議  人  財團法人法律扶助基金會
法定代理人  吳景芳
代  理  人  謝任帆
相  對  人  吳耔龍
            藍瑞華
上異議人與相對人間確定訴訟費用額事件，異議人對於民國99年
8 月17日本院99年度司聲字第1050號司法事務官所為裁定（處分
）提出異議，本院裁定如下：
    主  文
原裁定廢棄。
相對人吳耔龍應給付異議人之訴訟費用額確定為新台幣貳萬元，
及自原裁定送達相對人翌日即民國99年10月21日起至清償日止，
按週年利率百分之五計算之利息。
相對人藍瑞華應給付異議人之訴訟費用額確定為新台幣壹萬元，
及自原裁定送達相對人翌日即民國99年10月21日起至清償日止，
按週年利率百分之五計算之利息。
    理  由
一、按司法事務官處理事件所為之處分，與法院所為者有同一之
    效力，民事訴訟法第240 之3 定有明文。又當事人對於司法
    事務官處理事件所為之終局處分，得於處分送達後十日之不
    變期間內，以書狀向司法事務官提出異議，但支付命令之異
    議仍適用第518 條及第519 條之規定。司法事務官認前項異
    議為有理由時，應另為適當處分；認異議為無理由者，應送
    請法院裁定之。法院認第一項之異議為有理由時，應為適當
    之裁定，認異議為無理由者，應以裁定駁回之，同法第240
    條之4 第1 、2 、3 項分別明定。本件異議人於99年10月21
    日收受本院99年度司聲字第1050號民事裁定後，於不變期間
    內提出異議，司法事務官認異議無理由，移送本院裁定，核
    無不合，先此敘明。
二、異議意旨略以：異議人以其扶助之本院97年度訴字第498 號
    民事事件已經判決受扶助人勝訴確定（下稱系爭事件），而
    聲請本院確定訴訟費用額，然司法事務官僅裁定吳耔龍應給
    付異議人之訴訟費用額確定為新台幣（下同）1 萬元；藍瑞
    華龍應給付異議人之訴訟費用額確定為1 萬5000元，及均自
    裁定送達翌日起至清償日止，按週年利率百分之五計算之利
    息。惟異議人扶助之系爭事件，本院係判決「被告吳耔龍應
    給付原告新台幣52萬6500元，及自民國97年2 月13日起至清
    償日止，按週年利率百分之五計算之利息。其餘原告之訴駁
    回（即向藍瑞華請求部分）。訴訟費用由被告吳耔龍負擔三
    分之二；其餘由原告負擔。」，受扶助人就其敗訴部分不服
    提起上訴（吳耔龍敗訴部分未據上訴而告確定），經台灣高
    等法院高雄分院（下稱高雄高分院）97年度上易字第212 號
    判決「原判決關於駁回上訴人後開第二項之訴部分，並訴訟
    費用（除確定部分外）之裁判均廢棄。」，則吳耔龍部分於
    本院判決後業已確定，其應給付之訴訟費用即為2 萬元（
    30000 ×2 ÷3 ＝20000 ），至未確定之部分，依高雄高分
    院判決受扶助人勝訴，則藍瑞華應給付之訴訟費用即為1 萬
    元（30000 ×1 ÷3 ＝10000 ），司法事務官上開裁定即有
    未合，自應廢棄原裁定，另如主文第2 、3 項所示之裁判等
    語。
三、相對人則陳述意見：(一)對於外國人准予訴訟救助，以依條約
    、協定或其本國法令或慣例，對於中華民國人在其國得受訴
    訟救助者為限，民事訴訟法第108 條定有明文。系爭民事事
    件雖係依法律扶助法規定申請法律扶助，但異議人准予訴訟
    救助前，並未調查受扶助人是否合法居住於台灣地區，是否
    無資力及菲律賓之法令等是否准予對中華民國人為訴訟救助
    即裁定准予訴訟救助，已有不合。(二)訴訟費用之範圍除裁判
    費外，尚包括民事訴訟法第77條之23至77條之25之費用，而
    民事訴訟法第77條之25規定法院或審判長依法律規定，為當
    事人選任律師為特別代理人或訴訟代理人者，其律師之酬金
    由法院或審判長酌定之，是以需法院或審判長依法律規定為
    當事人選任律師為特別代理人或訴訟代理人，及第三審律師
    酬金始得列為訴訟費用之一部。又依司法院院字第205 號解
    釋亦認我國第一、二審不採律師訴訟主義，當事人所支出之
    律師費用自不在訴訟費用之內，如確有不能自為訴訟行為，
    必須委任代理之情形所支出之代理人費用，如可認為伸張權
    利或防禦上所必需者，應屬訴訟費用之一種，得於必要限度
    內，令敗訴人賠償。另依民事訴訟法第110 條第1 項第3 款
    及第2 項規定，亦僅審判長依法律規定為受救助人選任律師
    代理訴訟時，得將之列為訴訟費用。本件受扶助人僅於系爭
    事件中第一審受扶助而由異議人選任之律師為訴訟代理人，
    至第二審即未受扶助，是異議人僅得以聲請人所支出之第一
    審確定部分之律師酬金聲請確定訴訟費用額，異議人異議為
    無理由等語資為抗辯（相對人僅陳述意見並非就原審裁定聲
    明不服，參本卷第19頁電話紀錄）。
四、查本件異議客體乃本院99年度司聲字第1050號司法事務官所
    為確定訴訟費用額之裁定，而與異議人准許受扶助人訴訟救
    助申請無關，況異議人審查結果認受扶助人符合該會第3 條
    第1 項第3 款無資力認定標準而准許其全部扶助，有該會審
    查通知書可憑，參以異議人於審查申請扶助人之申請時，除
    須依法律扶助法第13條、第14條規定審查申請人是否為無資
    力外，尚須依上揭第16條之規定審查申請人是否有不應准許
    申請法律扶助之情形。如審查認定申請人不具有同法第16條
    第1 項第1 款、第2 款之事由，始予認定申請人之起訴非顯
    無理由且具有權利保護必要，進且異議人尚需依案件類型，
    決定有無以律師為訴訟代理人之必要。亦即異議人受理申請
    扶助時，均已充分考量訴訟案件之性質、當事人之身分，始
    決定為申請人指定律師為訴訟代理人等情，足認相對人否認
    異議人准許系爭民事事件扶助之合法性，要非可採，先此敘
    明。
五、又相對人認上開扶助而支出律師酬金3 萬元並非法院或審判
    長為當事人選任律師之酬金，故非民事訴訟法第77條之25規
    定之訴訟費用，異議人不得向敗訴之他造請求歸還其支出之
    律師酬金云云，然為異議人否認。查：
  (一)按分會就扶助事件所支出之酬金及必要費用，視為訴訟費用
    之一部。因法律扶助而由分會支出之酬金及必要費用，得向
    負擔訴訟費用之他造請求。分會得對於負擔訴訟費用之他造
    ，請求歸還其支出之酬金及必要費用。分會得據受扶助人有
    執行力之執行名義，聲請確定訴訟費用額及強制執行。分會
    依第3 項規定所收取之酬金及必要費用，抵充受扶助人應分
    擔、負擔或返還之酬金及必要費用，法律扶助法第35條亦有
    明文。又該條所指之律師酬金，並非以民事第三審之律師酬
    金，或法院為受扶助人選任律師為其訴訟代理人致支出之律
    師酬金為限，始得視為訴訟費用之一部，此觀該條之立法理
    由特別詳述「為簡化基金會之求償程序，參酌民事訴訟法第
    114 條之精神，明定分會就扶助事件所支出之酬金及必要費
    用，視為訴訟費用之一部」甚明。
  (二)再按訴訟費用由敗訴之當事人負擔，民事訴訟法第78條明定
    ，是以訴訟費用原則上由敗訴之當事人負擔，僅於同法第81
    條第1 款勝訴當事人非為伸張或防禦權利所必要之訴訟費用
    者，始例外由法院酌量情形命勝訴之當人負擔。又我國民事
    訴訟法非採用律師訴訟主義（解釋時第三審亦非律師強制代
    理），當事人所支出之律師費用，自不在訴訟費用之內。至
    當事人之旅費及當事人確有不能自為訴訟行為，必須委任人
    代理之情形所支出之代理人費用，如可認為伸張權利或防禦
    上所必要者，應屬訴訟費用之一種，於必要限度內，得令敗
    訴人賠償。所謂必要限度，依訟爭或代理之事件及當事人、
    代理人之身分定之，當事人如有爭執，由法院斷定，司法院
    院字第205 號著有解釋。則參之上開法律規定及解釋，依現
    行民事訴訟法之規定，第一、二審之律師酬金固非屬於訴訟
    費用，惟考量訟爭或代理之事件及當事人、代理人之身分，
    倘能認為伸張權利或防禦上所必要者，則於該必要限度內，
    自得認為訴訟費用而令敗訴人賠償。而異議人就系爭事件受
    扶助申請時，已依法律扶助法相關規定詳為審查並同意全部
    扶助，而決定為受扶助人指定律師為訴訟代理人如上。再審
    以系爭受扶助人隻身在台，相對不諳我國法律，且扶助後請
    求吳耔龍給付部分確受有利判決，有該判決書可稽，應認律
    師酬金屬伸張權利或防禦上所必要者而為訴訟費用之一部，
    已堪信實，相對人認非訴訟費用，難予採信。
  (三)又相對人雖另辯以系爭事件於第二審並未受法律扶助，且除
    請求吳耔龍給付部分為勝訴外，請求藍瑞華部分業經駁回，
    而吳耔龍就其敗訴部分並未上訴已告確定，故異議人僅得聲
    請其支出之第一審律師酬金確定部分，異議為無理由等語。
    惟按法院未於訴訟費用之裁判確定其費用額者，第一審受訴
    法院於該裁判有執行力後，應依聲請以裁定確定之，民事訴
    訟法第91條第1 項定有明文。除於程序上明定訴訟費用額之
    聲請時點外，實體上亦寓有未於終局裁判確定訴訟費用額者
    ，應於裁判有執行力後始定其訴訟費用額之意旨。系爭事件
    第一審雖為訴訟費用負擔之裁判，但並未確定其數額，是以
    應於判決確定後定之。查異議人於系爭事件支出第一審律師
    酬金為3 萬元，且系爭事件第一審係判命：「被告吳耔龍應
    給付原告52萬6500元，及自民國97年2 月13日起至清償日止
    ，按週年利率百分之五計算之利息。其餘原告之訴駁回（即
    向藍瑞華請求部分）。訴訟費用由被告吳耔龍負擔三分之二
    ；其餘由原告負擔。」為兩造不爭。準此，第一審判決後已
    經確定之訴訟費用為吳耔龍應負擔三分之二；至受扶助人即
    原告應負擔之訴訟費用部分，因受扶助人提起上訴而未確定
    ，是該部分應俟判決確定而定其負擔。而高雄高分院97年度
    上易字第212 號係判決：「原判決關於駁回上訴人後開第二
    項之訴部分，並訴訟費用（除確定部分外）之裁判均廢棄。
    被上訴人應給付上訴人52萬6500元，及自民國97年2 月13日
    起至清償日止，按週年利率百分之五計算之利息。第一（除
    確定部分外）、二審訴訟費用，由被上訴人負擔。」亦有上
    開附卷可憑，是該未確定之第一審訴訟費用三分之一，即應
    由藍瑞華負擔。基上，異議人於第一審支出之律師酬金3 萬
    元，應由吳耔龍負擔即2 萬元（30000 ×2 ÷3 ＝20000 ）
    ；藍瑞華負擔1 萬元（30000 ×1 ÷3 ＝10000 ）；此部分
    既為異議人於第一審支出之律師酬金，核與受扶助人是否於
    第二審再行受扶助無關，亦無區別在第一審確定、未確定之
    訴訟費用標的金額比例之必要。至藍瑞華雖未就原裁定所命
    負擔超過1 萬元本息部分聲明不服，然訴訟費用之裁判既屬
    法院職權，本院仍得廢棄該部分之裁定，附此敘明。
六、綜上，吳耔龍、藍瑞華應依序給付異議人第一審訴訟費用額
    2 萬元、1 萬元，及均自裁定送達翌日起至清償日止，按週
    年利率百分之五計算之利息。異議意旨指摘原裁定違誤，求
    予廢棄為有理由，應予准許，爰由本院改判如主文第2 、3
   項所示。
七、依民事訴訟法第240 條4 第3 項，裁定如主文。
中    華    民    國    99    年    12    月    28    日
                       民事第五庭法  官  黃國川
正本係照原本作成。
如不服本裁定應於送達後10日內向本院提出抗告狀，並繳納裁判
費新台幣1,000元。
中    華    民    國    99    年    12    月    28    日
                                 書記官  鄭淑華

司法院資訊處製作；財團法人民間司法改革基金會備份。
